【裁判字號】    98,訴,95
【裁判日期】    990430
【裁判案由】    確認委任關係不存在
【裁判全文】
臺灣士林地方法院民事裁定                98年度訴字第95號
原      告  戊○○
被      告  康寧山莊管理委員會
法定代理人  丁○○
訴訟代理人  甲○○
上列當事人間請求確認委任關係不存在等事件，本院裁定如下：
    主  文
原告關於對被告康寧山莊管理委員會部分之訴駁回。
前項駁回部分，訴訟費用由原告負擔。
    理  由
一、按當事人能力為訴訟成立要件之一，此項能力如有欠缺，無
    論欠缺能力之人為原告或被告，法院均應認原告之訴為不合
    法，以裁定駁回之，民事訟法第249 條第1 項第3 款定有明
    文。次按管理委員會指住戶為執行區分所有權人會議決議事
    項暨公寓大廈管理維護工作，互選管理委員若干人設立之組
    織；公寓大廈管理委員會有當事人能力。公寓大廈管理條例
    第38條第1 項、第3 條第9 款分別著有明文。惟上開規定所
    指之管理委員會，專指依公寓大廈管理條例所合法成立之管
    理委員會而言，苟管理委員會並非依公寓大廈管理條例之規
    定所合法成立，自無以管理委員會之名義，依該法條規定擔
    任訴訟上當事人之餘地。至民事訴訟法第40條第3 項所謂有
    當事人能力之非法人團體，必須具備由多數人所組成，並須
    有一定之組織、名稱、目的、事務所或營業所、獨立之財產
    及設有對外代表團體之管理人或代表人等要件，始足當之（
    最高法院64年台上字第2461號判例意旨參照），如雖有一定
    目的之某組織之存在，惟組織構成員所提出由組織掌理之財
    產，如無終局歸該組織取得，而僅代為保管以支應、運用，
    以利目的之達成，因僅屬代收代付之性質，即不能認為該組
    織有獨立之財產，而具備非法人團體之當事人能力，原告以
    之為對象起訴，於被告之當事人能力為有欠缺，且屬無從補
    正者，應由法院以裁定駁回之。
二、本件原告以名為「康寧山莊管理委員會」者及第三人甲○○
    、丁○○為被告，迭為變更或追加後，以先位起訴請求判決
    ：(一)確認被告甲○○自民國98年4 月1 日起至99年5 月31日
    止與康寧山莊管理委員會及康寧山莊全體區分所有權人之僱
    傭關係不存在。(二)請求選任原告為被告「康寧山莊管理委員
    會」之臨時管理人，並命丁○○、甲○○，應將康寧山莊管
    理委員會如附件所示之全部檔案、財物移交原告暫時管理。
    (三)請求確認被告乙○○97年10月17日晚間7 點31分主持召開
    康寧山莊住戶大會會議決議如會議紀錄所示及主任委員選舉
    均無效。(四)請求確認丁○○自98年1 月1 日起至99年12月31
    日止與康寧山莊管理委員會之委任關係不存在。以備位之訴
    請求判決：(一)撤銷被告乙○○97年10月17日晚間7 點31分主
    持召開康寧山莊區分所有權人會議暨住戶大會之會議決議及
    主任委員選舉結果。(二)撤銷丁○○自98年1 月1 日起至99年
    12 月31 日止與康寧山莊管理委員會之委任關係。(三)確認原
    告自97年9 月16日起至98年9 月15日止與康寧山莊全體區分
    所有權人間委任召集人關係存在並為管理負責人，暨命丁○○、甲○○，應將康寧山莊管理委員會如附件所示之全部檔
    案、財物移交原告暫時管理。惟查：
  (一)原告所指之被告「康寧山莊管理委員會」，乃指包含臺北市
    內湖區○○○路○ 段280 巷25弄及45弄內之數棟公寓大廈住
    戶所組成者，非專指現已另依據公寓大廈管理條例成立管理
    組織「康寧山莊公寓大廈管理委員會」之公寓大廈管理組織
    ，應先敘明。
  (二)原告所指之被告被告「康寧山莊管理委員會」涵蓋範圍，實
    際上包括現在經各自依公寓大廈管理條例規定成立管理組織
    ，而向主管機關臺北市政府報備獲准之長虹松林公寓大廈管
    理委員會、康寧麗園公寓大廈管理委員會、康寧靜園公寓大
    廈管理委員會、富綠第公寓大廈管理委員會、康寧山莊公寓
    大廈管理委員會、清流莊社區管理委員會等公寓大廈，及御
    京都、康寧綠園等公寓大廈在內。但上開各公寓大廈或集合
    住宅，分屬不同基地範圍，且無共有之公共設施，屬分別建
    造且各自獨立之區分所有建物，整體亦非同一集合住宅，業
    經本院函調各棟公寓大廈之使用執照、建築執照卷宗查核屬
    實，並有臺北市政府所核發之公寓大廈管理組織報備證明6
    份及社區平面圖在卷可稽（本院卷二第25頁、第75至81頁）
    。足徵原告所稱之「康寧山莊」內各棟公寓大廈間，無民法
    第79 9條及公寓大廈管理條例第3 條第2 款之區分所有關係
    存在，原告以之為被告之「康寧山莊管理委員會」要非依前
    揭公寓大廈管理條例規定所成立之公寓大廈管理委員會，足
    堪認定，且此亦為原告所不爭。
  (三)又被告「康寧山莊管理委員會」係居住在鄰近區域之公寓大
    廈住戶自發組織成立，分攤管理、保全及清潔費用者，固有
    其一定之目的，且曾訂有「臺北市內湖區康寧山莊社區守望
    相助委員會組織章程」，亦有該章程，在卷可查。惟依該管
    理委員會前任主任委員丙○○到庭證述稱：管理委員會係按
    時向參與住戶依居住之坪數收取保全警衛、垃圾清運之費用
    ，且該管理委員會是以主任委員之住所當事務所，沒有另外
    再設辦公室等語。況原告亦自承：「康寧山莊管理委員會」
    之費用怎麼繳就怎麼支付，保全支出及垃圾清運都是執行全
    社區事務，管理委員會向各住戶收錢等語。可見「康寧山莊
    管理委員會」向社區住戶收取之管理費及支出保全、清潔等
    費用係屬代支代付之性質，其本身既無獨立之財產及一定之
    事務所，則僅屬參與住戶所組成之自治組織，不能認已構成
    非法人團體，而謂其有當事人能力。是其既非依公寓大廈管
    理條例所成立之管理委員會，亦非民事訴訟法所規定之非法
    人團體，原告以「康寧山莊管理委員會」為被告，於被告之
    當事人能力即有欠缺。
  (四)原告雖主張：被告「康寧山莊管理委員會」每月管理費收入
    約新臺幣（下同）19萬元，97年12月結餘款約21萬元（應為
    同年10月之誤，同年12月之存摺結餘款為1 萬3,733 元），
    另有崗哨、管制車輛柵欄橫桿、鐵製流動廁所、監視器、冷
    氣、資源回收垃圾桶、公告欄等財產，且第三人長虹建設股
    份有限公司曾給付72萬元，故有獨立之財產云云。然此為被
    告「康寧山莊管理委員會」所否認，原告就此雖提出收支表
    （本院卷一第85頁）、照片為證（本院卷二第59頁以下）。
    本院以：
  1.依據原告所提出之「康寧山莊社區管理委員會」公告（本院
    卷二第155 頁），及被告所提出之臺北市政府警察局函（本
    院卷二第72頁以下）、公寓大廈管理組織報備證明（本院卷
    二第71頁以下）顯示，原告所稱之「康寧山莊管理委員會」
    ，乃前曾以「康寧山莊社區守望相助委員會」名義，依據業
    於82年9 月29日廢止之臺北市高樓及社區安全維護辦法，向
    臺北市政府警察局申請報備獲准，有臺北市政府警察局函（
    本院卷二第70頁以下），附卷可參。而該守望相助委員會雖
    曾訂有章程，亦有「臺北市康寧山莊社區守望相助委員會組
    織章程」一份（本院卷二第137 頁以下），在卷可憑。然姑
    不論當時制訂程序是否合法、是否經全體住戶參與決議等項
    ，未據原告舉證，已非無疑，僅依該章程第6 條第5 款規定
    該會之職責包括：「經費之收支及保管於次月15日公布之，
    並於會議時提出報告」，同條第2 項規定：「前項第5 款之
    經費，由住戶分擔，並定期繳納之。」等語，參核原告所提
    出之「康寧山莊社區管理委員會」公告（本院卷二第149 頁
    ）、開辦基金發還名冊及金額表（本院卷二第156 頁），足
    認依據前述章程成立者，為「臺北市康寧山莊社區守望相助
    委員會」，非原告所指之被告「康寧山莊管理委員會」，此
    亦據證人丙○○到庭證述：早期有守望相助章程，我們的社
    區就叫做康寧山莊社區管理委員會，經費由住戶繳管理費，
    從開辦幾十年下來，開會時無法160 戶都到，社區管理費結
    餘會放在主任委員個人名義帳戶內，主委換人時，帳戶就辦
    更名等語（本院卷二第189 頁背面以下），可知其所稱之「
    康寧山莊社區管理委員會」即為曾經訂立章程報備之「臺北
    市康寧山莊社區守望相助委員會」。又該守望相助委員會收
    支後結餘之款項，曾於95年間發還參加之住戶，尤顯「臺北
    市康寧山莊社區守望相助委員會」僅係為參加之構成員代收
    代付相關款項，而無終局保有財產之權利，其有結餘者，權
    利悉歸參與之構成員享有，自不能認為有獨立之財產，此不
    因是否曾經報備獲准而異其判斷。
  2.原告所稱被告「康寧山莊管理委員會」無論是否存在，均無
    權利能力，縱有所所謂長虹建設公司交付72萬元之事實，因
    「康寧山莊管理委員會」不能享受權利，自無因何種法律關
    係取得財產權之問題，且據證人丙○○證稱：長虹建設公司
    有發生24戶鄰損事件，我及當年的主任委員都是被害人之一
    ，鄰損部分10萬元，其他70幾萬元，是因為主任委員與長虹
    建設談要增加後崗保全，錢讓我們統一運用，實際上我們是
    為了要增加後崗，後崗本來是2 班制，後來增加1 班夜班從
    晚上10點到早上6 點等語（本院卷二第192 頁），可知原告
    所稱長虹建設公司給付之70餘萬元，係為供增加崗哨值勤人
    員所需而提供由「臺北市康寧山莊社區守望相助委員會」即
    丙○○所稱之「康寧山莊社區管理委員會」統一運用，非係
    交付原告所指之被告「康寧山莊管理委員會」，或為使「康
    寧山莊社區管理委員會」取得金錢所有權而交付，要不能因
    此推論被告「康寧山莊管理委員會」有獨立之財產。
  3.至原告所稱被告「康寧山莊管理委員會」所有之其餘財產，
    及證人曾明福提供移交清冊所載之物品（本院卷二第195 頁
    以下），除被告「康寧山莊管理委員會」已抗辯資源回收桶
    係由臺北市環境保護局交付使用、管理，監視器、布告欄等
    為當地里長設置外，證人曾明福就關於社區內其他共用物品
    是否都是由各住戶所有之管理費購置一節，亦證稱：不在我
    任內之前買的，我不知道，冷氣機、監視器在我任內買的，
    用收的帳戶內管理費及長虹建設的錢購買的等語（本院卷二
    第192 頁）。另觀之原告所提出之臺北市政府環境保護局函
    文亦載明：所提供之器具以及如何運作，由社區視其需要自
    行訂定具體管理辦法進行器具之保管和管理使用等語（本院
    卷第198 頁），益證原告所稱之資源回收桶，確係由行政機
    關為辦理資源回收而提供，不屬其指為「康寧山莊管理委員
    會」之被告所有，亦非被告「康寧山莊管理委員會」獨立之
    財產，而其餘物品及帳戶內存款餘額等，既均係用收取之管
    理費或長虹建設公司交付「臺北市康寧山莊社區守望相助委
    員會」統一運用之金錢所購買，則屬為達成整體管理目的，
    由「臺北市康寧山莊社區守望相助委員會」構成員交付委員
    會以代收付款項支應而得，仍屬全體構成員之財產，非由「
    康寧山莊社區管理委員會」為自己取得，自不能認因此認為
    被告「康寧山莊社區管理委員會」有獨立之財產，即不具備
    成為非法人團體之要件，亦不具備當事人能力。
  (五)況原告所指含蓋在內之各公寓大廈或集合住宅建物住戶，雖
    有上開證據證明曾由住戶訂立規約成立「臺北市康寧山莊社
    區守望相助委員會」，但除現有另經依法成立並完成報備之
    訴外人「康寧山莊公寓大廈管理委員會」外，並無證據顯示
    曾經特定多數人為協同意思表示成立原告稱為「康寧山莊管
    理委員會」之被告管理組織，即客觀上並無該被告組織之存
    在，原告堅指以「康寧山莊管理委員會」為被告，應認於此
    被告「康寧山莊管理委員會」之當事人能力為有欠缺，其訴
    為不合法。
三、綜上，原告以「康寧山莊管理委員會」為被告，訴請判決如
    其聲明所示，其有關於被告「康寧山莊管理委員會」部分，
    因於當事人能力為有欠缺，揆之首揭規定及判例、說明，應
    認其此部分之訴為不合法，當由本院以裁定駁回之。
四、依民事訴訟法第249 條第1 項第3 款、第78條，裁定如主文
    。
中    華    民    國    99    年    4     月    30    日
                  民事第二庭  法  官  蕭錫証
以上正本證明與原本無異。
如對本裁定抗告，應於裁定送達後10日內向本院提出抗告狀。
中    華    民    國    99    年    5     月    5     日
                              書記官  林立原

司法院資訊處製作；財團法人民間司法改革基金會備份。
